臺灣高雄地方法院民事判決　　　　　　　95年度訴字第2699號
原　　　告　高雄縣岡山鎮農會
法定代理人　甲○○
訴訟代理人　呂郁斌律師
複代理人　　陳清朗律師
被　　　告　乙○
兼特別代理　丙○○
人
上列當事人間請求辦理土地所有權回復登記事件，本院於民國96
年10月19日言詞辯論終結，判決如下：
  主  文
被告間於民國九十四年一月十二日就如附表所示土地所為之贈與
行為及民國九十四年一月十九日所為之所有權移轉行為，應予撤
銷。
被告丙○○應將前項所有權移轉登記予以塗銷。
訴訟費用由被告負擔。
    事實及理由
一、被告乙○現無訴訟能力，且未經聲請宣告禁治產而無法定代
    理人，本件訴訟有久延之虞，聲請人為免因而受損，聲請本
    院於系爭案件之訴訟中，為被告乙○選任特別代理人，經核
    尚無不合，業由本院選任其孫即被告丙○○，擔任被告乙○
    之特別代理人，有本院96年度聲字第874 號卷附卷可稽，合
    先敘明。
二、被告經合法通知，未於言詞辯論期日到場，核無民事訴訟法
    第386 條各款所列情形，爰依原告之聲請，由其一造辯論而
    為判決。
三、原告主張：被告乙○於民國87年3 月4 日向該農會借款新台
    幣1,200 萬元（下稱系爭債務），屆期未依約清償，將擔保
    品即乙○所有坐落高雄縣岡山鎮○○段第20之1 號土地聲請
    拍賣取償後，被告乙○於95年9 月21日，尚積欠原告本金、
    利息、違約金合計13,887,974元，詎被告乙○竟不顧系爭債
    務尚未清償，且已無足夠之資力清償，仍於94年1 月12日將
    如附表所示土地（下稱系爭土地）贈與被告丙○○，並為所
    有權移轉登記，依民法第244 條第1 項規定，請求撤銷上開
    贈與之債權行為及所有權移轉之物權行為，且依同法第4 項
    前段規定，請求被告丙○○將所有權移轉登記塗銷。並聲明
    ：如主文所示。
四、被告雖未於最後言詞辯論期日到場，然前於準備程序、言詞
    辯論期日抗辯：被告乙○確將系爭土地贈與被告丙○○，但
    被告丙○○受贈時，不知被告乙○上開積欠之情，且系爭土
    地已因強制執行被拍賣。並聲明：請求駁回原告之訴。
五、原告主張提起本件訴訟前申請土地登記謄本時，始知悉被告
    間就系爭土地所為之贈與、所有權移轉行為，上開事實為被
    告所不爭執，且核原告起訴狀所附之土地登記謄本，列印時
    間為95年7 月19日，而本件起訴時間為同年8 月9 日，有起
    訴狀所蓋本院收狀章所示時間可據，與原告主張之情尚屬相
    符，則上開主張自堪信為真實，從而原告知悉本件贈與、所
    有權移轉之時間，距提起本件訴訟不及1 年，撤銷權自未因
    除斥期間之經過而消滅。
六、原告就其上開主張被告乙○向其借款，於擔保品拍賣取償後
    ，被告乙○仍積欠債務，被告乙○將系爭土地贈與被告丙○
    ○，並為所有權移轉登記之事實，已提出借據、債權憑證、
    法院分配表、土地登記謄本、土地異動索引各1 份為證（詳
    本院卷第5 頁、6 頁、38頁、8 頁、69頁），且經調閱本院
    94年度執字第30404 號卷核對無訛（詳本院卷第45頁起），
    並為被告所不爭執，堪信為真實。而被告仍執上開情詞置辯
    ，則本件爭執即在：(一)原告訴請撤銷被告間就系爭土地所為
    贈與之債權行為、所有權移轉之物權行為有無理由？(二)原告
    訴請被告丙○○塗銷所有權移轉登記有無理由？本院分述判
    斷意見如下：
  (一)關於原告訴請撤銷被告間就系爭土地所為贈與之債權行為、
    所有權移轉之物權行為有無理由：
    1.按債務人所為之無償行為，有害及債權者，債權人得聲請
      法院撤銷之；債務人所為之有償行為，於行為時明知有損
      害於債權人之權利者，以受益人於受益時亦知其情事者為
      限，債權人得聲請法院撤銷之，民法第244 條第1 項、第
      2 項定有明文。是依上開規定，債權人訴請撤銷詐害行為
      之要件為：須其債權於債務人為詐害行為時，業已存在
      ；須證明債務人之詐害行為害及其債權；如為有償之
      法律行為，債務人於行為時，明知其行為有害於債權人，
      受益人於受益時，亦明知其情事，此有最高法院62年台上
      字第2609號判例、48年台上字第338 號判例、51年台上字
      第302 號判例、42年台上字第323 號判例可資參照。
    2.本件被告乙○向原告借錢之時間為87年3 月4 日，有借據
      附卷可稽（詳本院卷第5 頁），而被告乙○將系爭土地贈
      與被告丙○○及辦理所有權移轉登記之時間分別為94年1
      月12日、同年1 月19日，亦有土地登記謄本在卷可查（詳
      本院卷第8 頁），則被告間就系爭土地為贈與、所有權移
      轉時，原告之債權已存在；又系爭土地贈與、所有權移轉
      後，被告乙○所有之財產僅有坐落高雄縣岡山鎮○○段第
      15 之1號土地應有部分1/2 ，價值8,196,000 元，劉厝段
      第256 、257 號土地應有部分各1/8 ，價值分別為12,500
      元、2,011,200 元，有稅務電子閘門被告乙○94年度財產
      所得調件明細表在卷可按（詳本院卷第51頁），且上開第
      15之1 、257 號土地，因擔保被告乙○之債務，於本件贈
      與前之90年11月20日、同年7 月24日，已分別設定1 千萬
      元、170 萬元抵押權予訴外人符容蜜、劉榮聰，亦有土地
      登記謄本在卷可憑（詳本院卷第58頁、66頁），則上開土
      地之剩餘價值顯不足清償被告乙○對原告之系爭債務，況
      被告亦自承除上開抵押土地及系爭土地外，已無其他財產
      可供清償本件債務（詳本院卷第28頁），從而被告間就系
      爭土地之贈與及所有權移轉行為，自有害原告之債權；且
      被告乙○係將系爭土地贈與被告丙○○，亦為被告所自承
      （詳本院卷第20頁），當屬無償行為，則縱被告丙○○不
      知被告乙○有積欠之事實，亦不影響詐害及得撤銷之情，
      依上所示，原告訴請撤銷被告間就系爭土地所為贈與之債
      權行為及所有權移轉之物權行為，依法即有理由。
  (二)關於原告訴請被告丙○○塗銷所有權移轉登記有無理由：
    1.次按債權人依第1 項、第2 項之規定聲請法院撤銷時，得
      並聲請受益人或轉得人回復原狀，民法第244 條第4 項前
      段亦有明文。
    2.依原告提出之土地登記謄本所示，系爭土地仍屬被告丙○
      ○所有，有土地登記謄本附卷可稽（詳本院卷第124 頁）
      ，被告辯稱該土地業經法院拍賣，尚與事實不符，不足採
      信。而原告得聲請撤銷被告間贈與之債權行為及所有權移
      轉之物權行為已如前述，則併請求於上開撤銷後，被告丙
      ○○應將系爭土地之所有權移轉登記予以塗銷，以回復贈
      與、移轉前之原狀，依上規定即無不合，亦應認為有理由
      。
七、綜上所述，原告本於民法第244 條第1 項及第4 項前段之規
    定，請求撤銷被告2 人間就系爭土地所為之贈與行為、所有
    權移轉行為，及被告丙○○應將系爭土地之所有權移轉登記
    予以塗銷，依法尚無不符，應予准許。
八、據上論結，本件原告之訴為有理由，依民事訴訟法第385 條
    第1 項前段、第78條、第85條第1 項前段，判決如主文。
中　　華　　民　　國　　96　　年　　10　　月　　31　　日
                  民事第一庭審判長法　官　陳嘉惠
                                  法  官  廖純卿
                                  法  官  鄭峻明
正本係照原本作成。
如不服本判決，應於送達後20日內，向本院提出上訴狀並表明上
訴理由，如於本判決送達前提起上訴者，應於判決送達後10日內
補提上訴理由書（須附繕本）。
中　　華　　民　　國　　96　　年　　10　　月　　31　　日
                                書記官　莊豐源
附表：
┌──┬──────┬───┬──┬──────┬────┬───────┐
│編號│  土地坐落  │ 地號 │地目│   面積     │權利範圍│   備     註  │
│    │            │      │    │（平方公尺）│        │              │
├──┼──────┼───┼──┼──────┼────┼───────┤
│ 1  │高雄縣岡山鎮│  48  │ 田 │    2725    │  全部  │因分割增加同段│
│    │大寮段      │      │    │            │        │第48-9號土地  │
└──┴──────┴───┴──┴──────┴────┴───────┘
